【裁判字號】    95,簡上,52
【裁判日期】    950425
【裁判案由】    清償債務
【裁判全文】
臺灣高雄地方法院民事判決              95年度簡上字第52號
上  訴  人  香港商香港上海匯豐銀行股份有限公司
法定代理人  甲○○
訴訟代理人  丁○○
被上訴人    丙○○
            乙○○
上列當事人間清償債務事件，上訴人對於中華民國94年11月29日
本院高雄簡易庭第一審簡易判決（94年度雄簡字第4714號）提起
上訴，經本院於民國95年4月11日言詞辯論終結，判決如下：
    主      文
原判決除確定部分外均廢棄。
被上訴人丙○○應與張陶鳳妹連帶給付上訴人新台幣壹拾萬肆仟
柒佰捌拾參元，及其中新臺幣玖萬玖仟陸佰參拾陸元自民國九十
四年一月十九日起至清償日止，按年息百分之十九點九二九計算
之利息。
被上訴人乙○○應與張陶鳳妹連帶給付上訴人新臺幣捌萬伍仟柒
佰貳拾玖元，及其中新臺幣捌萬貳仟玖佰伍拾玖元自民國九十四
年一月二十五日起至清償日止，按年息百分之十九點九二九計算
之利息。
第一審（除確定部分外）及第二審訴訟費用由被上訴人丙○○、
乙○○各與張陶鳳妹連帶負擔五分之三、五分之二。
    事實及理由
一、被上訴人經合法通知，均未於言詞辯論期日到場，核無民事
    訴訟法第386 條規定各款情形，爰依上訴人之聲請，由其一
    造辯論而為判決，合先敘明。
二、上訴人起訴主張：原審被告即正卡持有人張陶鳳妹與被上訴
    人丙○○、乙○○分別於民國86年2 月26日、89年7 月10日
    向伊申領信用卡，並各領得正卡卡號：0000000000000000號
    、附卡卡號：0000000000000000號之威士信用卡，及正卡卡
    號：0000000000000000號、附卡卡號：0000000000000000號
    之萬士達信用卡使用，依約其等即得於伊之特約商店記帳消
    費，並由伊先行墊款再由之償還，如未於約定期限清償時，
    即應支付遲延利息，且正、附卡持有人並須各就因此信用卡
    所生之債務互負連帶清償責任，詎原審被告張陶鳳妹與被上
    訴人迄至94年1 月18日止，其等所領用之威士信用卡尚有新
    臺幣（下同）104,783 元（含本金99,636元及利息5,147 元
    ）、萬士達信用卡尚有85,729元（含本金82,959元及利息2,
    770 元）未為清償，屢經催討均仍拒絕給付，為此爰依信用
    卡契約之法律關係提起本訴，並聲明求為判決：(1)、被告張
    陶鳳妹、丙○○應連帶給付104,783 元，及其中99,636元自
    94年1 月19日起至清償日止，按年息19.929 %計算之利息；
    (2)、被告張陶鳳妹、乙○○應連帶給付85,729元，及其中82
    ,959 元自94年1 月25日起至清償日止，按年息19.929%計算
    之利息。
三、被上訴人均未於言詞辯論期日到場，亦未提出書狀作何聲明
    或陳述，惟據被上訴人丙○○於原審所提書狀則以：系爭消
    費款均係94年1 月18日以前所消費，且均係原審被告張陶鳳
    妹正卡之消費款而非伊所消費，而信用卡之核發係以申請人
    個人之信用狀況而為徵信，並未另外要求需有連帶保證人，
    上訴人要求附卡持有人對正卡持有人之消費債務負連帶清償
    責任，無異係變相使附卡持有人成為正卡持有人之無限責任
    連帶保證人而顯不利於消費者，況正、附卡之消費帳單均僅
    列載於正卡持有人之帳單而寄送予其收執，附卡持有人並無
    從知悉正卡持有人消費帳款若干，亦無法預知或限制正卡持
    有人之消費金額，且正卡持有人若使用循環利息而僅繳納最
    低應繳金額，其帳款將不斷累積，此亦非附卡持有人所得預
    見或控制，又銀行提高信用額度通常未徵詢附卡持有人之意
    見，則依系爭定型化契約運作結果，將使附卡持有人對正卡
    持有人之保證額度不斷提高，無形中使附卡持有人負擔更高
    之保證風險，是本件信用卡契約之上開連帶清償之約定顯違
    反消費者保護法第12條之規定而應屬無效，伊自無需為被告
    張陶鳳妹之信用卡消費債務負責等語置辯。並聲明求為判決
    ：原告之訴駁回。
四、原審判決駁回被告丙○○、乙○○須連帶給付部分之訴而為
    上訴人部分敗訴之判決（被告張陶鳳妹敗訴部分未經其上訴
    而已確定），上訴人於本院上訴聲明則求為判決：(1)、原判
    決廢棄；(2)、被上訴人丙○○應就104,783元，及其中99,63
    6 元自94年1 月19日起至清償日止，按年息19.929 %計算之
    利息與原審被告張陶鳳妹負連帶清償責任；被上訴人乙○○
    應就85,729元，及其中82,959元自94年1 月25日起至清償日
    止，按年息19.929% 計算之利息與原審被告張陶鳳妹負連帶
    清償責任。被上訴人對於上訴人之上訴則未作何聲明或陳述
    。
五、本件上訴人主張原審被告張陶鳳妹與被上訴人於上開時日分
    別申領前開正、附卡使用，嗣其等自領卡後至94年1 月18日
    止所領用之威士信用卡尚有104,783 元（含本金99,636元及
    利息5,147 元）、萬士達信用卡尚有85,729元（含本金82,9
    59元及利息2,770 元）未為清償等情，此有上訴人所提之信
    用卡申請書、信用卡約定條款、應收帳務明細等件在卷可證
    ，被上訴人於此亦不爭執而堪信上訴人此部分之主張為真實
    ，惟被上訴人丙○○則另以前詞置辯。經查：
      按「定型化契約中之條款違反誠信原則，對消費者顯失公
      平者，無效。定型化契約中之條款有下列情形之一者，推
      定其顯失公平：一、違反平等互惠原則者。二、條款與其
      所排除不予適用之任意規定之立法意旨顯相矛盾者。三、
      契約之主要權利或義務，因受條款之限制，致契約之目的
      難以達成者。」、「定型化契約條款是否違反誠信原則，
      對消費者顯失公平，應斟酌契約之性質、締約目的、全部
      條款內容、交易習慣及其他情事判斷之。」、「定型化契
      約條款，有下列情事之一者，為違反平等互惠原則：一、
      當事人間之給付與對待給付顯不相當者。二、消費者應負
      擔非其所能控制之危險者。三、消費者違約時，應負擔顯
      不相當之賠償責任者。四、其他顯有不利於消費者之情形
      者。」，消費者保護法第12條及該法施行細則第13條、第
      14條分別定有明文。本件被上訴人丙○○、乙○○分別為
      原審被告張陶鳳妹之妹、夫，其等分別於上開時日簽章申
      辦上開附卡，並分別於86年4 月18日至91年6 月18日止、
      89年8 月24日至90年7 月24日之結帳日止陸續持上開附卡
      消費，而有消費記帳款計181,373 元、90,418 元 ，且本
      件正、附卡歷年來之清償紀錄均無一次付清而均僅清償部
      分消費款，又原審被告張陶鳳妹分別於91年10月17日、92
      年8 月29日後即無上開正卡之消費紀錄，被上訴人所持上
      開附卡則均於93年2 月17日申請停用等情，此有戶籍謄本
      、信用卡申請書、信用卡帳單、消費對帳單等件在卷可稽
      ，而系爭信用卡約定條款第3 條所定「正卡持卡人得為經
      貴行同意之第三人申請核發附卡…且正卡持卡人或附卡持
      卡人就各別使用信用卡所生應付帳款互負連帶清償責任」
      等語固屬定化契約之條款，惟信用卡並非日常生活之必需
      品，此與水、電、瓦斯等民生物資之情況不同，其發卡單
      位與民生物資供應商所為之約定行為相較，顯然對消費者
      不致產生相同重大之衝擊，而現今信用卡發卡市場乃處相
      對競爭狀態，申請人自得於此一市場中選擇提供較有利條
      件之發卡單位而為申請，非謂倘不向某一發卡銀行申請信
      用卡，其生活即將受有嚴重之影響者，另附卡申請人之債
      信能力通常較低，其於正常情形下較不易申請取得信用卡
      正卡，即任申請成功，其信用額度亦屬不高，倘消費者自
      忖其弱勢地位後，願以持有附卡之方式通過信用審核而取
      得等同於正卡持卡人之消費額度，此就附卡持有人而言自
      應屬一種利益，而被上訴人亦確已持上開附卡消費多年而
      享有此塑膠貨幣之便利性，此與單純完全未曾使用附卡之
      人尚有差異，且本件正卡持有人張陶鳳妹為附卡持有人之
      被上訴人之姐或配偶，其消費習性、還款能力當為被上訴
      人所明知，且較發卡單位更為了解，若被上訴人不願因貪
      圖此利而承擔正卡持卡人即原審被告張陶鳳妹之消費債務
      ，自以自己名義申請正卡為宜，其究係以自己名義申請正
      卡，或以附卡之方式取得較高信用之利益，此本即為其等
      申請信用卡時應當仔細衡量之義務，若其等願意選擇高額
      利益，對於伴隨而來之須負擔正卡消費額度內債務之連帶
      清償責任風險，相對的亦應由其等所承擔，況發卡單位所
      擬定之信用卡契約條款，其事前均須經財政部金融局審核
      查驗是否有違反公平正義、強制禁止、公序良俗等情事存
      在，若謂其內容仍屬不公，恐亦有偏失之處，是系爭正、
      附卡連帶負責之約定條款，依其契約之性質無脫於消費借
      貸及委任之關係，並其締約目的、交易習慣等情事判斷，
      其附卡持有人所增加負擔正卡債務之連帶清償責任，與發
      卡單位增加信用風險之對待給付尚屬相當，且正卡持有人
      可能產生之債務亦為附卡申請人可得預測而未負擔非其所
      能控制之危險，此之約定尚無違於平等互惠之原則，且亦
      未顯失公平，又依卷附信用卡申請書所示，其格式為在簽
      名欄上方即有載明「本人及附卡申請人茲：四、同意信用
      卡正、附卡申請人間互負連帶保證責任」等語，而被上訴
      人並於簽名欄處親自署押簽名乙節，此亦為被上訴人所不
      爭執，是被上訴人既於系爭信用卡申請書上填載相關個人
      資料後予以簽名再送交上訴人核卡，其等對載明於其簽名
      之上之約定條款當已充份閱讀、了解該內容，且其等取得
      附卡後復已持卡消費使用經年，對此約定條款自無於事後
      再主張違反誠信之理，是該定型化條款自仍應認為有效，
      況系爭正、附卡消費之金額因歷次均僅清償部分而無法區
      分各別欠繳之款項為何，惟上訴人既已舉證證明系爭信用
      卡所欠繳之費用為何，被上訴人就自己持卡消費之部分若
      有清償之事實，自應由之負舉證之責，然被上訴人就此並
      未舉證說明，則本件未償之消費款亦難謂全屬正卡持有人
      即原審被告張陶鳳妹所為，附卡持有人之被上訴人自仍應
      就此信用卡所生應付帳款負連帶清償責任，被上訴人丙○
      ○上開所辯並無理由。
    綜上所述，系爭定型化契約條款尚無違於平等互惠之原則而
    非顯失公平，該連帶清償之約定自應認為有效，正、附卡持
    有人就各別使用信用卡所生應付帳款自應互負連帶清償責任
    ，今系爭信用卡既仍分別有上開消費款未償，附卡持有人之
    被上訴人對此自應分別負連帶清償責任，原審就此駁回被上
    訴人應分別連帶給付上開範圍之金額及其遲延利息，此部分
    於法自有未洽，上訴意旨指摘原判決之該部分不當，求予廢
    棄改判，為有理由，自應由本院予以廢棄改判如主文所示。
六、本件為判決基礎之法律關係已臻明確，兩造其餘之攻擊防禦
    方法核與判決結果不生影響，毋庸一一論列，併此敘明。
七、據上論結，本件上訴人之上訴為有理由，合依民事訴訟法第
    385 條第1 項前段、第436 條之1 第3 項、第450 條、第85
    條第2 項，判決如主文。
中    華    民    國    95    年    4     月    25    日
                  民事第五庭審判長法  官  黃宏欽
                                  法  官  王雅苑
                                  法  官  郭宜芳
正本係照原本作成。
本判決不得上訴。
中    華    民    國    95    年    4     月    25    日
                                  書記官  劉法萱


司法院資訊處製作；財團法人民間司法改革基金會備份。
